【裁判字號】    95,重上,556
【裁判日期】    971104
【裁判案由】    分割共有物
【裁判全文】
臺灣高等法院民事判決                 95年度重上字第556號
上  訴  人  丙○○
訴訟代理人  蔡文燦律師
複 代理 人  趙立偉律師
被 上訴 人  戊○○
            甲○○
共      同
訴訟代理人  黃毓棋律師
            張家豪律師
共      同
複 代理 人  曾允斌律師
上列當事人間分割共有物事件，上訴人對於中華民國95年9月14
日台灣板橋地方法院95年度重訴字第90號第一審判決提起上訴，
本院於97年10月21日言詞辯論終結，判決如下：
    主  文
原判決主文第二項關於定兩造共有土地分割方法及該訴訟費用部
分廢棄。
前開廢棄部分，兩造共有坐落臺北縣三重市○○○段同安厝小段
114、114-7地號土地應合併分割如附圖丁案所示，114Ｇ部分面
積63平方公尺及114-7Ｃ部分面積54平方公尺共計117平方公尺，
分歸上訴人丙○○所有；114Ｈ部分面積198平方公尺及114-7Ｄ
部分面積150平方公尺共計348平方公尺，分歸被上訴人戊○○按
應有部分三分之二、被上訴人甲○○按應有部分三分之一取得所
有。
第一、二審訴訟費用除確定部分外，由上訴人丙○○負擔四分之
一，被上訴人戊○○負擔二分之一，餘由被上訴人甲○○負擔。
    事實及理由
壹、程序方面：
    按坐落台北縣三重市○○○段同安厝小段114-7地號土地面
    積204平方公尺及同小段114地號土地面積261平方公尺（下
    稱系爭土地），原為乙○○○、丙○○、丁○○之被繼承人
    林水塗與被上訴人2人共有，林水塗之所有權應有部分為1／
    4；嗣乙○○○、丁○○將彼等之公同共有權利移轉登記予
    丙○○，有土地登記簿謄本可稽（見本院卷182-185頁），
    丙○○經乙○○○、丁○○及被上訴人同意聲請承當乙○○
    ○、丁○○之訴訟（見本院卷178頁），依民事訴訟法第254
    條第1項規定，核無不合，爰僅以丙○○為上訴人。
貳、實體方面：
一、上訴人聲明：（一）原判決主文第二項廢棄。（二）前開廢
    棄部分，兩造共有系爭土地准予分割；分割方案如附圖丁案
    所示，114G、114-7C部分分歸上訴人所有，其餘部分歸被上
    訴人所有。
    被上訴人聲明：上訴駁回。
二、被上訴人起訴主張：系爭114-7、114地號土地為兩造共有，
    所有權應有部分戊○○各為1／2、甲○○各為1／4、上訴人
    各為1／4。系爭土地並無不能分割之情事，惟因兩造無法協
    議分割，乃請求裁判分割。因系爭土地前方係道路用地，為
    使各共有人分割所得之土地均能面臨道路，增加土地利用價
    值，且為避免分割後造成畸零地無法利用，爰請求分割等情
    ；求為兩造共有系爭土地如原審起訴狀附圖部分面積2.9
    平方公尺、部分面積113.36平方公尺，總計116.26平方公
    尺分歸上訴人取得，其他部分面積348.74平方公尺分歸被上
    訴人戊○○、甲○○按應有部分之比例共同取得（即相當於
    附圖之甲案）之判決（另被上訴人請求上訴人與原審共同被
    告乙○○○、丁○○就彼等之被繼承人林水塗所有系爭114
    、114-7地號土地應有部分各1／4辦理繼承登記部分，經原
    審判決被上訴人勝訴；另被上訴人請求上訴人就分割結果協
    同辦理分割登記，並交付被上訴人分得部分之土地部分，經
    原審判決駁回被上訴人此部分請求，兩造就敗訴部分均未聲
    明不服）。
    上訴人則以：附圖甲案所示分割方法對伊等不公平，伊等分
    得之土地成為畸零地。伊等要求依附圖丁案所示分割，由伊
    等分得系爭114、114-7地號土地各一部分，對兩造均未偏頗
    ，為最公平之分割方案等語，資為抗辯。
三、兩造不爭執之事實：
（一）系爭114、114-7地號土地為兩造共有，所有權應有部分被
      上訴人戊○○各為1／2，被上訴人甲○○各為1／4，上訴
      人各為1／4。
      證據：土地登記謄本（見本院卷182-185頁）。
（二）兩造就系爭土地無不分割之特約或因使用目的不能分割之
      情形。
（三）兩造就系爭土地之分割方法，無法達成協議。
（四）兩造同意系爭土地合併分割。
四、按依民法第823條第1項、第824條第2項規定，各共有人非因
    物之使用目的不能分割或契約訂有不分割之期限者，得隨時
    請求分割共有物；分割之方法，不能協議決定者，法院得因
    任何共有人之聲請，命為以原物分配於各共有人，或變賣共
    有物，以價金分配於各共有人。經查系爭土地並無因物之使
    用目的不能分割之情形，復未訂有不分割之期限，且兩造無
    法協議分割，從而被上訴人請求裁判分割，應屬有據。
五、又按裁判分割共有物，應斟酌當事人之聲明、共有物之性質
    、經濟效用及全體共有人之利益等公平決定之（最高法院85
    年度台上字第338號判決參照）。經查系爭土地經原審囑託
    臺北縣三重地政事務所測量，製作分割方案如附圖所示，被
    上訴人希望依甲案分割，上訴人則希望依丁案分割，並抗辯
    甲案將造成伊等分得之土地成為畸零地，無法建築等語。經
    本院赴現場勘驗，並囑託臺灣省建築師公會臺北縣辦事處鑑
    定附圖甲案所示「114A」部分土地，於分割後是否即成為畸
    零地，無法建築；經該辦事處於97年2月15日以台建師北鑑
    字第50號鑑定報告書表示「鑑定分析及鑑定結果」如下：「
    1、系爭土地屬住宅使用分區○○○路寬22公尺（集美街）
    ，依『壹北縣畸零地使用規則』面積狹小畸零地條件其最小
    寬度為4公尺，最小深度為16公尺；惟同規則第6條對上開基
    地深度條件另有放寬規定。系爭土地實測寬度15.33公尺實
    測深度11.60公尺，依放寬規定本案基地深度減應留設騎樓
    地（3.52公尺）差＝8.08公尺，大於該規則畸零地規定之8
    公尺，故系爭土地非屬同規則面積狹小條件之畸零地。2、
    系爭土地南側基地界線與建築線斜交之角度實測約44度，未
    符該規則第7條地界曲折基地60度下限規定，故依該規則系
    爭土地應屬地界曲折條件之畸零地。3、同規則第8條規定『
    …地界曲折之基地非經整理，均不得建築。但經臺北縣政府
    查勘認為該基地周圍有下列情形之一，確實無法補足或整理
    者，不在此限…二、鄰接土地業已建築完成，無法合併建築
    使用者。…』查系爭土地南側境界鄰地（同地段108-11地號
    ）業已建築完成領得台北縣政府95使字第731號合法使用許
    可並登錄為三重市○○○段同安厝小段2856建號（附件十南
    側鄰地業已建築完成之現況照片）（附件十一系爭地籍圖謄
    本及建築執照地籍套繪圖影本）（附件十二同地段108-11地
    號上2856建號建物謄本）。故系爭土地分割後若經臺北縣政
    府法定查勘認定程序，並非無法建築。」有鑑定報告書（外
    放）可參。依上開鑑定分析及鑑定結果，可知附圖甲案所示
    「114A」部分土地，於分割後應屬地界曲折條件之畸零地，
    惟若經臺北縣政府法定查勘認定程序，並非無法建築。
六、另關於被上訴人主張附圖丁案所示「114G、114-7C」部分土
    地，如考慮鄰地畸零地之情形，並非可單獨建築之基地，土
    地利用度低，且尚須考慮合併同小段115-14地號土地，方可
    取得可單獨建築之基地部分；經本院囑託同上建築師公會臺
    北縣辦事處於97年8月25日以台建師北鑑字第294號鑑定報告
    書表示「鑑定結論」如下：「……2、系爭丁案『114G、114
    -7C』部分土地鄰接集美街（正面路寬22公尺）與集美街247
    巷（正面路寬9公尺）兩條道路；其中集美街247巷面前道路
    依『建築技術規則』建築基地與建築線連接條件（法規值≧
    2M，測量值＝4.97M)及『臺北縣畸零地使用規則』（附件六
    ）內容畸零地定義要件之最小寬度（法規值≧3.5M，測量值
    ＝4.97M）、最小深度（法規值≧l4M，測量值≧20.7M）及
    基地界線與建築線斜交之角度等數值（附件七現場測量成果
    圖）確認該部分土地非該規則內容面積狹小或地界曲折之畸
    零地，依法可單獨申請建築。3、另依台北縣政府96年10月4
    日『北府工建字第0960654840號』函（附件十一）說明項三
    、內容解釋：該縣『台北縣畸零地使用規則』於92年3月10
    日發布實施時，已無當時「臺灣省畸零地使用規則』第II條
    有關畸零地相鄰之土地須留出法定保留地之限制；又說明項
    五：爾後建築基地非屬『台北縣畸零地使用規則』第三條所
    稱之畸零地，惟相鄰土地為畸零地時，處理方式……。爰此
    系爭丁案『114G、114-7C』部分土地已無須合併相鄰畸零地
    或保留鄰地之最小寬深度後方得申請建築之法令必要規定。
    」有鑑定報告書（外放）可參。依上開鑑定結論，足見被上
    訴人所為上開主張應屬無據。
七、爰比較附圖甲案與丁案，甲案所示「114A」部分土地，於分
    割後應屬地界曲折條件之畸零地，其建築利用尚須經臺北縣
    政府法定查勘認定程序；而丁案所示「114G、114-7C」部分
    非面積狹小或地界曲折之畸零地，依法可單獨申請建築，且
    無須合併相鄰畸零地或保留鄰地之最小寬深度後方得申請建
    築，並斟酌整體土地之經濟效用及全體共有人之利益，認系
    爭土地應以採附圖丁案分割為適當。另查兩造就系爭114、1
    14-7地號土地之共有情形為被上訴人戊○○之應有部分各為
    1／2，被上訴人甲○○之應有部分各為1／4，上訴人之應有
    部分各為1／4；從而系爭土地依附圖丁案所示分割後，114H
    部分面積198平方公尺及114-7D部分面積150平方公尺共計34
    8平方公尺，分歸被上訴人戊○○按應有部分2／3、被上訴
    人甲○○按應有部分1／3取得所有；114G部分面積63平方公
    尺及114-7C部分面積54平方公尺共計117平方公尺，則分歸
    上訴人取得所有。
八、綜上所述，系爭土地應分割如附圖丁案所示，114H部分面積
    198平方公尺及114-7D部分面積150平方公尺共計348平方公
    尺，分歸被上訴人戊○○按應有部分2／3、被上訴人甲○○
    按應有部分1／3取得所有；114G部分面積63平方公尺及114-
    7C部分面積54平方公尺共計117平方公尺，則分歸上訴人取
    得所有。又分割共有物應對共有物整體為之，當事人對分割
    判決一部聲明不服，提起上訴，其上訴效力應及於分割共有
    物之訴之全部，原審判決系爭土地分割如附圖甲案所示，復
    就分歸被上訴人戊○○、甲○○取得部分未表明2人之應有
    部分依序為2／3、1／3，尚有未洽，上訴論旨指摘原判決主
    文第二項不當，求予廢棄改判，為有理由。
九、兩造其餘之攻擊或防禦方法及未經援用之證據，經本院斟酌
    後，認為均不足以影響本判決之結果，無逐一詳予論駁之必
    要。併此敘明。
十、據上論結，本件上訴為有理由，依民事訴訟法第450條、第
    81條第2款，判決如主文。
中    華    民    國    97    年    11    月    4     日
                  民事第八庭
                      審判長法  官  劉勝吉
                            法  官  連正義
                            法  官  鄭威莉
正本係照原本作成。
如不服本判決，應於收受送達後20日內向本院提出上訴書狀，其
未表明上訴理由者，應於提出上訴後20日內向本院補提理由書狀
（均須按他造當事人之人數附繕本）上訴時應提出委任律師或具
有律師資格之人之委任狀；委任有律師資格者，另應附具律師資
格證書及釋明委任人與受任人有民事訴訟法第466條之1第1項但
書或第2項（詳附註）所定關係之釋明文書影本。
中    華    民    國    97    年    11    月    5     日
                            書記官  李垂福
附註：
民事訴訟法第466條之1（第1項、第2項）：
對於第二審判決上訴，上訴人應委任律師為訴訟代理人。但上訴
人或其他法定代理人具有律師資格者，不在此限。
上訴人之配偶、三親等內之血親、二親等內之姻親，或上訴人為
法人、中央或地方機關時，其所屬專任人員具有律師資格並經法
院認為適當者，亦得為第三審訴訟代理人。


司法院資訊處製作；財團法人民間司法改革基金會備份。
